【裁判字號】    97,上訴,1414
【裁判日期】    970806
【裁判案由】    公益侵占
【裁判全文】
臺灣高等法院臺中分院刑事判決        97年度上訴字第1414號
上  訴  人
即  被  告  乙○○
上列上訴人因公益侵占案件，不服臺灣南投地方法院96年度訴字
第1218號中華民國97年4月10日第一審判決（起訴案號：臺灣南
投地方法院檢察署96年度偵字第4531號），提起上訴，本院判決
如下：
    主  文
上訴駁回。
乙○○緩刑伍年，並應依附件和解書所示內容，履行約定。
    事  實及理  由
一、本案經本院審理結果，認第一審判決認事用法及量刑均無不
    當，應予維持，並引第一審判決書記載之事實、證據及理由
    。（如附件）
二、被告上訴意旨略以：本件被告於95年8月18日及95年8月22日
    二次分別提領，為同一侵占行為，不應論以兩罪云云。
三、本院查：被告前揭上訴理由，於原審法院審理時如何為法院
    所不採，其理由已據原審判決記載甚詳，本院仔細斟酌原審
    判決理由，認其事實之認定、理由之採擇，於相關證據法則
    、經驗法則、論理法則並無違背。原審因而適用刑事訴訟法
    第299條第1項前段，刑法第336條第1項、第51條第5款，中
    華民國96年罪犯減刑條例第2條第1項第3款、第7條，刑法施
    行法第1條之1第1項、第2項前段之規定，並審酌被告無犯罪
    前科，無不良素行，身為公益社團之理事長，竟謀私利，將
    公益款項挪為私用，損害公眾利益，實害非輕，且首次侵占
    犯行，僅挪用5萬元，數額尚少，嗣竟食髓知味，再生惡意
    ，將基金大部分款項均予侵占私用，其第2次侵占犯行之損
    害及惡性，均較第1次犯行為重，其於犯罪後坦承全部犯行
    ，態度良好等一切情狀，分別量處及減處如原審判決主文所
    示之刑，並定其應執行刑為有期徒刑一年二月，其認事用法
    核無違誤，量刑亦屬允當，被告上訴為無理由，應予駁回。
    復查被告前未曾受有期徒刑以上刑之宣告，有台灣高等法院
    被告全國前案紀錄表附卷可稽，被告於本院審理期間已與被
    害人南投縣中寮鄉龍安村社區發展協會達成和解，並已先給
    付十五萬元，有附件和解書在卷可查，並據被害人即上開協
    會代表人甲○○於本院審理時陳明，經此教訓，當知所警惕
    ，應無再犯之虞，本院認對被告所宣告之刑，以暫不執行為
    適當，爰併宣告緩刑五年，本院另斟酌全案情節，就未清償
    部分，命被告依附件和解書所示內容，履行和解約定，被告
    如有違反且情節重大者，依刑法第七十五條之一第一項第四
    款之規定，撤銷緩刑宣告，執行宣告刑。
四、據上論斷，應依刑事訴訟法第373條、第368條，刑法第74條
    第1項第1款、第2項第3款、第3項，判決如主文。
本案經檢察官丁○○到庭執行職務。
中    華    民    國    97    年    8    月     6    日
            刑事第四庭    審判長法  官  洪  耀  宗
                                法  官  江  德  千
                                法  官  劉  登  俊
上列正本證明與原本無異。
如不服本判決，應於收受送達後十日內向本院提出上訴書狀，其
未敘述上訴之理由者並得於提出上訴後十日內向本院補提理由書
(均須按他造當事人之人數附繕本)。
                                書記官  粘  銘  環
中    華    民    國    97    年    8     月    7     日
附件
臺灣南投地方法院刑事判決              96年度訴字第1218號
聲  請  人  臺灣南投地方法院檢察署檢察官
被      告  乙○○  男（民國○○年○月○○日生）
                    身分證統一編號：Ｚ000000000號
                    住南投縣中寮鄉○○路133號
                    居南投縣草屯鎮○○路○段229號
上列被告因侵占案件，經檢察官提起公訴（96年度偵字第4531號
），本院判決如下：
    主  文
乙○○意圖為自己不法之所有，而侵占對於公益上所持有之物，
處有期徒刑壹年貳月，減為有期徒刑柒月；又意圖為自己不法之
所有，而侵占對於公益上所持有之物，處有期徒刑壹年陸月，減
為有期徒刑玖月；應執行有期徒刑壹年貳月。
    事  實
一、乙○○係南投縣中寮鄉龍安村社區發展協會理事長，而該協
    會非以營利為目的，以促進社區發展、增進居民福利，建設
    安和融洽、團結互助之現代化社會為宗旨之公益社團，乙○
    ○以該協會理事長之地位，基於公益而負責保管該協會新臺
    幣（下同）50萬元之基金，並將該筆基金依該協會慣例以自
    己名義辦理郵政定期儲金存置於中華郵政股份有限公司中寮
    龍安郵局（以下簡稱龍安郵局），詎乙○○因積欠綜合所得
    稅（共2筆稅款，一筆為94,090元，另一筆12,004元）遭法
    務部行政執行署彰化行政執行處（下稱彰化執行處）以民國
    （下同）95年5月25日彰執仁90年綜所稅執字第00011827號
    與95年8月10日彰執仁90年綜所稅執字第00011827號發布執
    行命令扣押上開協會基金而以其名義存置之上開郵政定期儲
    金，乙○○經上開郵局通知後為配合前揭稅款之行政執行，
    僅得於95年8月18日將前開於95年6月8日到期之郵政定期儲
    金50萬元連同利息9,652元（皆屬協會基金）均轉入其名義
    亦設於龍安郵局之帳號0000000000000號之郵政存簿儲金簿
    帳戶內，俾便於彰化執行處之稅款執行，該行政執行處遂先
    後於95年8月18日先執行取得94,090元，再於95年9月7日執
    行收取12,004元。孰料乙○○因己身經濟困窘，乘於95年8
    月18日上開定期儲金及利息已轉入其名義之前述郵政存簿儲
    金帳戶內之後，竟意圖為自己不法之所有，將其基於上開協
    會理事長之公益地位而持有並存置於前述自己名義之郵政存
    簿儲金帳戶內之基金（連同利息），於95年8月18日，在龍
    安郵局逕行自該存簿儲金帳戶內領取5萬元，侵占入己，作
    為自己日常開銷之用；嗣又食髓知味，並另行起意，且基於
    為自己不法所有之意圖，於95年8月22日，復至龍安郵局，
    再由前開帳戶內擅自領出353,000元，亦侵占為己有，作為
    自己生活上花用。
二、案經南投縣政府警察局草屯分局報請臺灣南投地方法院檢察
    署檢察官偵查起訴。
    理  由
一、上開事實，業據被告乙○○於本院審理時自白不諱（見本院
    卷第75～76、89～90、117頁），核與證人即上開協會之會
    計丙○○於警、偵訊時證述被告侵占協會基金之情事大致相
    符【見偵卷第7～8、18頁，證人丙○○於警詢時之證詞，雖
    屬審判外之陳述，惟業經被告於審理時同意作為證據（見本
    院卷第90頁），且本院斟酌證人丙○○警詢依實供證伊所任
    職之協會基金遭被告侵占之始末等情況，應屬適當，據刑事
    訴訟法第159條之5第1項規定，自得為證據；至證人丙○○
    於偵訊時所證，既為偵查中向檢察官所為之陳述，且經伊具
    結在卷，被告復在審理中同意作為證據（見本院卷第90頁）
    ，並無任何顯不可信之情況，爰依刑事訴訟法第159條之1第
    2項規定，亦得為證據】，而該協會係公益社團一節，亦有
    南投縣政府以96年12月11日府社政字第09602262320號函及
    函附該協會章程在卷可稽（見本院卷第15～29頁），且依該
    協會章程第2條明確以該協會係非營利為目的之社會團體，
    並明示該協會成立宗旨，章程第5條所載之任務內容，均可
    確知該協會為公益社團，而被告基於協會理事長之地位，管
    領協會之上開基金（連同定期儲金之利息），自屬基於公益
    而持有之財物甚明；復有該協會基金50萬元確以被告名義存
    置之郵政定期儲金存單（見本院卷第104頁）、郵政定期儲
    金之本金與利息均轉入被告名義上開郵政存簿儲金帳戶內之
    郵政定期儲金本息轉存申請書（見本院卷第103頁）、被告
    名義之上開郵政存簿儲金帳戶之客戶歷史交易清單（見本院
    卷第105頁）、彰化執行處之執行命令（見本院卷第107、
    109、111頁）、龍安郵局回復前揭行政執行處已扣押或已執
    行扣款之書函與民事聲明狀（見本院卷第106、108、110 頁
    ）等均附卷可資證明。
二、其次，由前述被告名義郵政存簿儲金之客戶歷史交易清單、
    彰化行政執行處執行命令及龍安郵局回復行政執行處之書函
    與民事聲明狀，可知被告將屬於前揭協會基金之95年6月8日
    到期之郵政定期儲金，在定期儲金到期後之同年8月18日轉
    入自己名義之上開郵政儲金存簿帳戶內，確係因該筆基金依
    慣例以協會理事長名義作為定存（就該協會保管基金之慣例
    部分，業據證人丙○○於偵查中證述明確，見偵卷第18頁，
    此部分證詞之證據能力同前所述），竟因被告積欠稅款遭上
    開行政執行處於該定期儲金到期前之95年5月25日加以扣押
    ，以致被告不得已僅得依郵局指示在定期儲金到期後之95年
    8月18日配合行政執行程序將該定存之基金連同利息均轉入
    被告自有之同郵局上開郵政存簿儲金帳戶內，俾利於稅款之
    行政執行，是以公訴意旨認被告於95年8月18日將全部基金
    連同利息均於轉入被告自己所有之上開郵政存簿儲金時，即
    係被告實行侵占行為之時，尚有誤會；本院認應以被告自上
    開郵政存簿儲金帳戶內，先後在95年8月18日提領5萬元以及
    95年8月22日提領353,000元，分別供為己用，始為被告先後
    2次著手侵占行為之時。從而，事證已明，被告之公益侵占
    犯行均堪認定。
三、核被告乙○○所為，係犯刑法第336條第1項之公益侵占罪。
    又被告先於95年8月18日，在龍安郵局，自上開郵政存簿儲
    金帳戶內，提領上開協會基金5萬元，嗣又另行起意，再於
    同年月22日，復至龍安郵局，由同帳戶領出同協會基金353,
    000元，其所犯2次公益侵占罪，犯意各別，犯罪時點不同，
    行為互殊，應予分論併罰。爰審酌被告從無犯罪前科，素行
    尚佳，此有臺灣高等法院被告前案紀錄表可按，惟其身為公
    益社團之理事長，竟謀私利，將公益款項挪為私用，損害公
    眾利益，實害非輕，且首次侵占犯行，僅挪用5萬元，數額
    尚少，嗣竟食髓知味，再生惡意，將基金大部分款項均予侵
    占私用，其第2次侵占犯行之損害及惡性，均較第1次犯行為
    重，自應量以較重之刑，又其於犯罪後坦承全部犯行，態度
    良好等一切情狀，分別量處如主文所示之刑，又被告所為上
    開公益侵占犯行，其犯罪時間均係於96年4月24日前，且據
    中華民國96年罪犯減刑條例第3條之規定，合於減刑條件，
    又被告雖曾經通緝，惟其係於97年1月23日經本院通緝，有
    本院通緝書在卷可證（見本院卷第60頁），既在上開減刑條
    96年7月16日施行之後始被通緝，與上開減刑條例第5條不得
    減刑之規定不合，自仍應依據上開減刑條例予以減刑，並就
    減得之刑，定其應執行刑，以示懲儆。
四、公訴意旨另以：被告乙○○擔任上開協會理事長，並意圖為
    自己不法之所有，於95年8月18日侵占基於該協會理事長之
    公益地位而持有管領之除上開事實所認定已被提領之公益侵
    占403,000元（即第1次侵占5萬元與第2次侵占353,000元之
    總金額）以外之其他部分之基金與定期儲金之利息，共計
    106,652元，均於轉入被告名義之前述郵政存簿儲金帳戶時
    ，即遭被告侵占入己。因認被告就此部分之基金及利息亦涉
    有公益侵占罪嫌云云。
  （一）按「犯罪事實，應依證據認定之，無證據不得認定其犯
        罪事實。」又「不能證明被告犯罪者，應諭知無罪之判
        決。」刑事訴訟法第154條第2項、第301條第1項分別定
        有明文。次按最高法院19年上字第1052號判例意旨以「
        侵占罪之成立，以擅自處分自己持有之他人所有物，或
        變易持有之意為所有之意，而逕為所有人之行為，為其
        構成要件，雖行為之外形各有不同，要必具有不法所有
        之意思，方與本罪構成之要件相符。」申言之，侵占行
        為之成立，不得僅以行為外形作為論斷依據，必須該行
        為人具備不法所有之意圖者，始得以侵占罪論擬。
  （二）被告乙○○就此部分之金額堅決否認有公益侵占犯行，
        並辯稱：上開協會以定期儲金方式依其名義存放龍安郵
        局之基金，於轉入其名義之前揭郵政存簿儲金帳戶前，
        原已因其積欠稅款而遭前述行政執行處凍結，郵局稱定
        要將其定期存款轉至伊在龍安郵局之活期帳戶（即郵政
        存簿儲金帳戶），始能辦理稅款行政執行之扣抵，所以
        其才於95年8月18日將上開協會基金之定期存款轉入其
        前述郵政存簿儲金帳戶內等詞。經查：
      １前開協會之基金（連同利息）以郵政定期儲金之方式存
        置於龍安郵局後，早於該定期儲金95年6月8日到期前，
        即已被彰化執行處以95年5月25日所發之前述執行命令
        全數扣押，此有彰化執行處執行命令、中華郵政股份有
        限公司中寮龍安郵局書函等各1份附卷可憑（見本院卷
        第106、107頁），從而，被告於彰化執行處扣押前開基
        金定存之時，依法已無權處理該協會所屬之上述基金甚
        明。
      ２被告係依據龍安郵局之指示將定期儲金存放之協會基金
        與利息在定期儲金到期後之95年8月18日轉存入被告名
        義之上開龍安郵局所設之郵政存簿儲金帳戶內，俾便於
        彰化執行處依行政執行程序執行扣款抵繳被告之欠稅，
        此除由被告於本院審理時供述綦詳外（見本院卷第75～
        76、89～90頁），更有郵政定期儲金本息轉存申請書（
        見本院卷第103頁）、被告名義上開郵政存簿儲金帳戶
        之客戶歷史交易清單列載之內容（見本院卷第105頁）
        在卷可查；甚且，本院可推知被告名義之上開協會基金
        （與利息）原已遭彰化執行處扣押，龍安郵局就此亦知
        之甚詳，若非經龍安郵局之指示，被告自無可能仍得就
        上開定存之基金任意進行轉存或轉帳之舉措，益徵被告
        將定存之基金轉入其自有之存簿儲金帳戶時，確實係依
        龍安郵局指示而為，俾便於稅款之行政執行，而非在遂
        行侵占該協會基金與利息之犯行，是被告將定存之基金
        轉入自有郵政存簿儲金帳戶內之舉動，顯無不法所有之
        意圖，是以揆之前揭最高法院判例意旨，被告此一舉動
        ，顯不構成侵占犯行。
      ３至公訴人於審理時雖主張被告於彰化執行處就上開協會
        基金依法執行欠稅款，應提出執行異議或異議之訴，被
        告未為此一異議，即屬侵占云云。然上開協會基金因依
        該協會慣例以理事長之被告名義定期儲金存放於郵局，
        被告因自身欠稅遭行政執行處依法執行扣押及扣款，被
        告係被動的遭欠稅款之行政執行，並非有任何積極主動
        之易持有為所有之侵占舉動，則其被動遭行政執行之情
        事，能否認之為係被告積極主動之易持有為所有之侵占
        行為，即有疑義；另就被告未為執行異議或異議之訴一
        節，此亦屬被告面對行政執行程序時之不作為，該等不
        作為能否認為即係被告著手於侵占犯行，亦屬可疑；況
        且如以被告究否提出執行異議或異議之訴作為是否為侵
        占犯行之論斷依據，則如被告所提出之異議或異議之訴
        終遭行政執行機關予以駁回時，其結果與被告根本未提
        出異議或異議之訴之情形相似，則又將如何判斷被告之
        侵占犯行是否成立。足見以被告是否曾於行政執行程序
        中提出異議或異議之訴，並認為被告未提出異議或異議
        之訴之不作為係被告是否成立侵占犯行之論據云云，並
        不可採。
      ４上開協會基金中之94,090元、12,004元等2筆款項遭彰
        化執行處依欠稅之行政執行程序逕予扣款抵繳被告積欠
        之綜合所得稅，業於前述，則該2筆遭行政執行處依法
        執行之扣款，既非被告有何積極侵占該等款項之行為，
        難認被告就該等款項有何侵占犯行可言。
      ５又就上開協會基金連同利息之總額（509,652元），扣
        除已遭被告公益侵占之403,000元（即50,000元與
        353,000元等2筆款項），再扣除遭彰化執行處扣抵之欠
        稅款（94,090元與12,004元等2筆欠稅款），則被告名
        義之上開郵政存簿儲金帳戶內仍餘558元（就此部分之
        計算可參本院卷第105頁所附之被告自有上開郵政存簿
        儲金帳戶之客戶歷史交易清單所列進出各筆款項，計算
        即知），猶屬於協會之基金。惟該筆558元之款項部分
        所以轉入被告自有之上開郵政存簿儲金帳戶內，無非因
        於協會基金已遭彰化執行處扣押，始依龍安郵局指示，
        配合稅款之行政執行程序而為，已詳敘於前，是以被告
        就該筆558元之款項部分，既係因配合欠稅款之行政執
        行程序而為轉入自有存簿儲金帳戶內，該轉入款項之行
        為，自難謂係侵占犯行之遂行；而被告就該筆迄今仍存
        置於上開郵政存簿儲金帳戶內之558元款項，客觀上既
        無任何積極主動之易持有為所有之侵占舉動，又無任何
        證據足以證明被告就該筆款項有不法所有之主觀意圖，
        故而，本院認被告就該筆558元之款項顯無任何公益侵
        占之犯行。
      ６綜上所陳，被告對於上開協會之基金（連同利息）除其
        2次提領之合計403,000元款項（即50,000元與353,000
        元等2筆款項），已供己使用，成立公益侵占犯行外，
        其餘款項部分，或係因被動的遭彰化執行處依欠稅行政
        執行扣繳其稅款，或迄今仍存置被告名義之上開郵政存
        簿儲金帳戶內，被告對之並無任何不法所有之意圖或舉
        動，均難認有侵占犯行存在可言；此外，復無其他積極
        證據足資證明被告有犯行，尚不能證明被告犯有此部分
        之侵占罪，原應為無罪之諭知，然因公訴意旨認此部分
        公益侵占行為，與本院論罪科刑之公益侵占犯行部分，
        均為單一之公益侵占行為，係實質上之一罪，爰不另為
        無罪之諭知。
據上論斷，應依刑事訴訟法第299條第1項前段，刑法第336條第1
項、第51條第5款，中華民國96年罪犯減刑條例第2條第1項第3款
、第7條，刑法施行法第1條之1第1項、第2項前段，判決如主文
。
本案經檢察官石光哲到庭執行職務。
中    華    民    國    97    年    4     月    10    日
                  刑事第四庭  審判長法  官  高思大
                                    法  官  林美玲
                                    法  官  孫于淦
上正本證明與原本無異。
如不服本判決應於判決送達後十日內向本院提出上訴狀，並應敘
述上訴理由（均須按他造當事人之數附繕本）「切勿逕送上級法
院」。
告訴人或被害人如對於本判決不服者，應具備理由請求檢察官上
訴，其上訴期間之計算係以檢察官收受判決正本之日期為準。
中    華    民    國    97    年    4     月    10    日
                                    書記官
附錄論罪科刑法條：
中華民國刑法第336條第1項：
            對於公務上或因公益所持有之物，犯前條第1項之
            罪者，處1年以上7年以下有期徒刑，得併科5千元
            以下罰金。


司法院資訊處製作；財團法人民間司法改革基金會備份。
